【裁判字號】    91,勞訴,162
【裁判日期】    920529
【裁判案由】    給付退休金
【裁判全文】
臺灣臺北地方法院民事判決  九十一年度勞訴字第一六二號
    原      告  乙○○
    訴訟代理人  蔡俊有  律師
    被      告  台北國際商業銀行股份有限公司
    法定代理人  甲○○
    訴訟代理人  呂榮海律師
右當事人間事件，本院判決如左：
    主      文
原告之訴及假執行之聲請均駁回。
訴訟費用由原告負擔。
    事      實
甲、原告方面：
一、聲明：
  （一）被告應給付原告新台幣（下同）一百六十二萬二千五百八十六元及自民國（
        下同）九十一年七月二十三日起按年息百分之五計算之利息。
  （二）願供擔保請准宣告假執行。
二、陳述：
（一）原告原任被告公司西盛消金區域中心兼西盛分行經理，惟被告公司總經理游國
      治為派任新人，在九十一年一月十日消金中心會議上公開恐嚇逼原告退休，原
      告不得已於九十一年一月二十八日依被告於九十一年一月四日核准實施之「台
      北國際商業銀行九十一年度員工專案優惠退休、退職辦法」（下稱優惠退休辦
      法）申請專案優惠退休。詎被告為達減少對原告退休給付之目的，竟於收受原
      告退休申請書後第三日（即九十一年一月三十日），將原告降調為被告總公司
      稽核處高級專員，再於同年三月十四日核准原告退休，核發退休金五百八十三
      萬四千二百九十八元。原告既係被逼申請退休，被告公司亦核定原告退休，自
      應按原告申請退休時之西盛消金區域中心兼西盛分行經理之職務薪資（每月十
      二萬零四百零一元）核計退休金，詎被告竟自九十一年二月一日起，至退休生
      效之同年三月十五日止一個月又14/15天，改按調為稽核處高級專員之九萬五
      千七百七十一元薪資列為平均工資，有違誠實信用原則。
（二）又原告九十年下期競賽考核獎金五萬五千三百零一元、九十年度消費金融績效
      獎金六萬零五十六元、每天伙食津貼六十元，以半年八十六天計算，應為五千
      一百六十元，及特別休假工資五萬六千零八十元，依勞動基準法之規定，亦均
      應列入平均工資計算，惟被告均未依法列入。故如加計上開金額，原告六個月
      薪資共計八十七萬二千九百三十七元，平均工資為十四萬五千四百八十九元，
      被告應核發之退休金為七百四十一萬九千九百三十九元（其計算式為：145489
      元X45個月＋加發優惠退休金145489元X6個月＝0000000元）。又九十一年二月
      份及三月份半個月薪資應按原告九十一年一月二十八日申請退休時之薪資即十
      二萬零四百零一元計算，而非調職後之九萬五千七百七十一元，故被告應再補
      發三萬六千九百四十五元之薪資予原告（其計算式為：【000000-00000】元ｘ
      1.5個月＝36945元）。以上加總後再扣除被告已發給原告領取之退休金五百八
      十三萬四千二百九十八元，被告應再補發原告退休金差額一百六十二萬二千五
      百八十六元（其計算式為0000000-【0000000+36945】＝0000000），並自起訴
      狀繕本送達之翌日起，按年息百分之五計算之利息。
三、證據：提出台北國際商業銀行游總經理國治信函及西盛消金區域中心經營績效檢
    討報告、台北國際商業銀行專案優惠退休、退職申請書、台北國際商業銀行人力
    資源處九十一年一月三十日（０九一）字第０００八二號令、台北國際商業銀行
    九十一年三月十四日（九一）北商銀人字第００二一三號函、台北國際商業銀行
    人力資源處九十一年三月五日（０九一）字第０００一七七號函、退休金計算方
    式對照表、原告九十年九月至九十一年三月薪津清單、內政部（七一）台內勞字
    第一三０八六三號函、各營業單位消費者貸款業績排名表、台北國際商業銀行工
    作規則節本（核備文號：台北市政府勞一字第八七０五二二九九００號）、特別
    休假記錄卡、內政部七十四年三月二十二日台內勞字二九四三七四號函（七十
    ）四年十二月二十一日台內勞字第三七一六七八號函及勞委會八十二年五月十九
    日台勞動字第二五八二八號函、行政院勞工委員會八十七年八月二十日台勞
    動二字第０三五一九八號函、西盛消金區域中心經營績效檢討報告、各營業單位
    消費者貸款業績排名表及每月營業報表、總經理游國治信函、內政部七十一年十
    二月十六日台內勞字第一三０八六三號函及勞委會七十六年十月十六日台勞動字
    第三九三二號函、台灣高等法院高雄分院九十一年度勞上易字第二一號判決、西
    盛消金中心員工九十年十月至九十一年一月午餐費明細金額蓋章確認單（影本）
    各乙份為證。
乙、被告方面：
一、聲明：
  （一）原告之訴及假執行之聲請均駁回。
  （二）如受不利判決，願預供擔保請准宣告免為假執行。
二、陳述：
（一）被告公司於九十一年一月二十五日召開第一屆第十二次董事會，會中決議案第
      十件為單位主管異動案，其中包含本件原告之職務調動，並於同年一月三十日
      發布人事調動令，該次調動係依被告公司之職員升進辦法第四條而為，且高級
      專員與經理為平行職位，其調動前、後之月薪及生活津貼均無減少，惟免除勞
      工之兼任主管之職務，故停發原職務加給，此為法所許，非為減薪或降調。
（二）被告公司實施之優惠退休辦法中關於退休金給與標準，優於勞動基準法第五十
      五條之規定，該辦法自應優先於勞動基準法而適用。原告既符合勞動基準法第
      五十三條「自請退休」即被告公司所制定之工作規則第五十五條之規定，原應
      適用勞動基準法第五十五條及工作規則第五十七條之規定而請領退休金，惟經
      原告選擇優惠退休辦法自行提出辦理退休，在公司核准之前，原告有撤回之自
      由，自不得於事後再就該退休辦法所計算之金額為爭執。
（三）本件兩造關於原告任職被告公司消金區域中心兼西盛分行經理期間，兩造之法
      律關係應屬委任關係，此觀原告之委任、解任均經被告公司董事會決議通過即
      足證。故關於原告擔任經理職務期間之平均工資之計算，即無勞基法規定之適
      用，是原告主張應加計特別休假工資、競賽考核獎金、績效獎金、伙食津貼等
      計算平均工資，自屬無據。再縱認原告得適用勞基法，惟查原告所主張之之特
      別休假工資，因業已計入優惠退休辦法優惠加給基數之內，不得再重複主張，
      至競賽考核獎金與績效獎金依被告公司之工作規則第二十一條規定，均非經常
      性給與，此外伙食津貼亦係被告公司恩給性給與，相當於誤餐費，並經勞基法
      施行細則第十條第九款將之明文排除在外，仍不應列入退休金計算。
三、證據：提出台北國際商業銀行職員升進辦法、台北國際商業銀行九十一年度員工
    專案優惠退休、退職辦法、台北國際商業銀行工作規則、行政院勞工委員會八十
    五年八月二十二日台八十五勞動三字第一二八六六０號函、台北國際商業銀行九
    十一年一月二十五日董事會會議記錄、原告九十年度九月至九十一年二月薪資清
    單、台灣高等法院九十一年度勞上易字第七號判決、最高法院九十一年度台上字
    一八一一號及七十八年度台上字第六二八號判決、最高法院九十一年度台上字第
    八九七號、九十一年度台上字第三四七號判決、最高法院七十九年度台上字第二
    四二號判決（均影本）為證。
    理    由
一、原告主張：其原任被告公司西盛消金區域中心兼西盛分行經理，惟被告公司總經
    理游國治公開恐嚇逼原告退休，原告不得已於九十一年一月二十八日申請專案優
    惠退休，然被告竟於收受原告退休申請書後將原告降調為被告總公司稽核處高級
    專員，再於同年三月十四日核准原告退休，並按降調為稽核處高級專員之九萬五
    千七百七十一元薪資列為平均工資，核發退休金五百八十三萬四千二百九十八元
    ，其計算基準顯然有誤。復未將特別休假工資五萬六千零八十元，原告九十年下
    期競賽考核獎金五萬五千三百零一元、九十年度消費金融績效獎金六萬零五十六
    元及伙食津貼五千一百六十元，列入平均工資計算，且少核發九十一年二月份及
    三月間薪資差額三萬六千九百四十五元等情，爰求為命被告再給付退休金差額一
    百六十二萬二千五百八十六元，及自起訴狀繕本送達之翌日起，按年息百分之五
    計付利息之判決。
二、被告則以：原告擔任被告公司消金區域中心兼西盛分行經理之期間，兩造間之法
    律關係乃委任關係，並無勞基法之適用。又被告係於九十一年一月二十五日之董
    事會會中決議單位主管異動案，並於同年一月三十日發布人事調動令，並非原告
    退休後始將其降調。再原告既自行申請依被告公司之優惠退休辦法退休，該辦法
    中關於退休金之給與標準，復優於勞基法之規定，則關於原告之退休給付自應依
    該優退辦法計算。況原告所主張之特別休假工資因業已列入優惠退休辦法之優惠
    加給基數之列，不得重複計算，競賽考核獎金、績效獎金及伙食津貼，則因均非
    經常性之給與，亦不應列入平均工資計算等語，資為抗辯。
三、原告主張其原任被告公司西盛消金區域中心兼西盛分行經理，於九十一年一月二
    十八日申請專案優惠退休，然被告公司於收受原告退休申請書後將原告降調為被
    告總公司稽核處高級專員，再於同年三月十四日核准原告退休，並按調為稽核處
    高級專員之九萬五千七百七十一元薪資列為平均工資，核發退休金五百八十三萬
    四千二百九十八元等情，業據其提出台北國際商業銀行專案優惠退休、退職申請
    書、台北國際商業銀行人力資源處九十一年一月三十日（０九一）字第０００八
    二號令、台北國際商業銀行人力資源處九十一年三月五日（０九一）字第０００
    一七七號函等件（附本院臺北簡易庭九十一年度北勞調字第九三號卷十七頁至第
    二三頁）可稽，並為被告公司所不爭執，自堪信為真實。至原告主張被告之退休
    金計算有誤，應再補發一百六十二萬二千五百八十六元云云，則為被告所否認，
    並以前開情詞置辯。經查：
（一）原告自承其原受聘為被告公司消金區域中心兼西盛分行經理，其受委任、解任
      ，均經董事會決議通過，並有被告公司游總經理國治信函及西盛消金區域中心
      經營績效檢討報告、被告公司之九十一年一月二十五日之董事會會紀錄可證（
      見本院卷第四四頁至第五三頁、第七四頁至第八二頁），足見於原告任職分行
      經理期間，兩造間之法律關係應為委任關係，而非僱傭關係，故該期間之工資
      計算並無勞基法規定之適用，即均應依薪資單所載為準。
（二）又原告主張被告公司係於收受原告退休申請書後始將原告降調為被告總公司稽
      核處高級專員，再核准原告退休云云，業為被告所否認。經查被告係於九十一
      年一月二十五日召開第一屆第十二次董事會，並於會中決議單位主管異動案，
      其中包含本件原告之職務調動，並於同年一月三十日發布人事調動令，此有該
      董事會會紀錄及人事調動令可憑（見本院卷第八十頁、本院臺北簡易庭九十一
      年度北勞調字第九三號卷第十九頁），而原告係於同年一月二十八日始申請專
      案優惠退休，故原告顯於知悉被告公司董事會之決議後，始提出退休之申請，
      該項申請於被告公司發布人事調動令之前，復尚未經被告公司核准，故自難認
      已發生退休之效力。從而原告主張被告係於收受原告退休申請書後始將原告調
      職，不生調職效力云云，殊非可取。原告之調職既有效成立，則其自九十一年
      二月份起因非任主管職務而不再具領（主管）職務加給，致薪資改為九萬五千
      七百七十一元，亦屬有據，故原告主張被告應補足上開九十一年二月份及三月
      間減發之薪資三萬六千九百四十五元云云，亦非可取。
（三）原告職位之調動既係在退休生效前已發生，而原告復自願採用被告公司訂頒之
      優惠退休辦法計算退休金，且經核該優惠退休辦法之給與標準復優於勞基法之
      規定（該辦法規定除工作規則第五十七條規定核發與勞基法第五十五條規定相
      同之計算基數外，並按服務年資加發一定之基數─見本院卷第十三頁及第十六
      頁），則本件關於原告退休金之計算，自應按上開優退辦法之規定計算。而查
      原告退休時即九十一年三月十四日以前六個月之工資為九十年九月份起至九十
      一年一月份止均為每月十二萬零四百零一元，自九十一年二月份起至退休日止
      ，則為每月九萬五千七百七十一元。且兩造均不爭執原告得領取之基本基數為
      四十五個月，得加發優退金之基數為六個月。據此，依上開優惠退休辦法第四
      條計算結果，原告得領取之退休金即為五百八十三萬四千二百九十八元（其計
      算式詳如附表）。雖原告主張特別休假工資、競賽考核獎金、績效獎金及伙食
      津貼均應列入其退休之平均工資計算云云，惟查原告任職經理期間即九十一年
      二月份之前，其與被告間之法律關係乃委任關係，並無勞基法之適用，已如前
      述。至九十一年二月份起至同年月三月間止，兩造間雖成立僱傭關係，而就平
      均工資之計算有勞基法之適用。但查：
      １、原告所得主張之九十一年度特別休假工資，因其業於九十一年三月十四日
          退休，故特別休假工資按比例計算亦僅有一萬一千九百七十一元（原告一
          年可得之三十日休假工資95771元x1/12x1.5個月=11971元），而此部分業
          經被告依優惠退休辦法之六個月優惠基數所予吸收，故不再重複計列，亦
          經被告以九十一年三月五日九一字第○○一七七號函復原告明確（見本院
          台北簡易庭九十一年度北勞調字第九三號卷第二三頁），則尚未發生有全
          年不休特別休假之情形，其請求將
      ２、依被告公司訂頒之工作規則第二十一條規定，競賽考核獎金與績效獎金均
          需視員工出勤情形、年終考核、被告公司業績及盈餘等，彈性發給之（見
          本院卷第十五頁），故均非屬經常性給與，自難認係工資。再參諸勞基法
          第十條亦將年終獎金、競賽獎金、夜點費等，排除在工資之範圍。堪認上
          開獎金並不得列入平均工資計算。
      ３、又伙食津貼性質上係屬誤餐費，原告亦自認伙食津貼係每半年核發一次，
          益證其不符經常性給與之要件，乃被告公司恩給性之給與，參諸勞基法施
          行細則第十條第九款規定，此部分亦難認係平均工資之範圍，自不應列入
          平均工資計算。
四、綜上所述，原告依勞動基準法請求被告公司補發原告之退休金差額一百六十二萬
    二千五百八十六元，並自起訴狀繕本送達之翌日起，按年息百分之五計算之利息
    ，為無理由，不應准許。至原告假執行之聲請，亦因訴之駁回而失所附麗，不應
    准許。
五、至兩造其餘之攻擊或防禦方法，及未經援用之證據，經本院斟酌後，認為均不足
    以影響本判決之結果，自無逐一詳予論駁之必要，併此敘明。
六、結論：本件原告之訴，為無理由，依民事訴訟法第七十八條，判決如主文。
中      華      民      國    九十二    年      五      月    二十九    日
                                        勞工法庭法      官  林振芳
右為正本係照原本作成
如對本判決上訴，須於判決送達後廿日內向本院提出上訴狀
中      華      民      國    九十二    年      六      月      三      日
                                                書  記  官  葛映嵐


司法院資訊處製作；財團法人民間司法改革基金會備份。
